ACORDAO-COMPLETO-2422017

ACÓRDÃO 14019/2020 ATA 43/2020 - PRIMEIRA CÂMARA

VISTOS, relatados e discutidos estes autos de tomada de contas especial instaurada pela Secretaria Especial de Cultura, em virtude da não comprovação da boa e regular aplicação, em face da omissão no dever de prestar contas, dos recursos captados mediante incentivo fiscal da Lei Rouanet com vistas à execução do projeto "Ginga Dendê Brasil", Pronac 11-3413, cujo objeto seria, em suma a realização de encontros de capoeira, com oficinas e fóruns gratuitos de atividades culturais e esportivas visando ao intercâmbio entre as comunidades,
ACORDAM os Ministros do Tribunal de Contas da União, reunidos em Sessão da 1ª Câmara, diante das razões expostas pelo Relator, em:
9.1. julgar irregulares as contas da Associação de Capoeira Dendê e do Sr. Luiz Magno Carlos dos Santos, seu dirigente, e condená-los, solidariamente, ao pagamento da quantia discriminada como débito no quadro a seguir, da qual deverão ser devidamente abatidas as importâncias já recolhidas (identificadas no quadro como créditos) , com fundamento nos arts. 1º, inciso I, 16, inciso III, alínea "a", e § 2º, da Lei nº 8.443, de 16 de julho de 1992, c/c os arts. 19 e 23, inciso III, da mesma Lei e com os arts. 1º, inciso I, 209, inciso I, 210 e 214, inciso III, do Regimento Interno, com a fixação do prazo de quinze dias, a contar das notificações, para comprovarem, perante o Tribunal (art. 214, inciso III, alínea "a", do Regimento Interno) , o recolhimento da dívida aos cofres do Fundo Nacional de Cultura, atualizada monetariamente e acrescida de juros de mora, calculados a partir da respectiva data, até a data do recolhimento, na forma prevista na legislação em vigor:
	Data
	Valor (R$) 
	Débito / Crédito
	Data
	Valor (R$) 
	Débito / Crédito

	27/12/2011
	200.000,00
	Débito
	12/12/2017
	135.045,07
	Crédito

	18/12/2017
	22,28
	Crédito
			
9.2. aplicar aos responsáveis,  a Associação de Capoeira Dendê e o Sr. Luiz Magno Carlos dos Santos, individualmente, a multa prevista no art. 57 da Lei nº 8.443, de 16 de julho de 1992, c/c o art. 267 do Regimento Interno, no valor de R$ 4.000,00 (quatro mil reais) , com a fixação do prazo de quinze dias, a contar da notificação, para comprovarem, perante o Tribunal (art. 214, inciso III, alínea "a", do Regimento Interno) , o recolhimento das dívidas ao Tesouro Nacional, atualizadas monetariamente desde a data deste Acórdão até as dos efetivos recolhimentos, se forem pagas após o vencimento, na forma da legislação em vigor;
9.3. autorizar, desde logo, nos termos do art. 28, inciso II, da Lei nº 8.443, de 1992, a cobrança judicial das dívidas, caso não atendidas as notificações;
9.4. remeter cópia desta deliberação à Procuradoria da República no Estado do Espírito Santo, com fundamento no art. 12, inciso IV, da Lei 8.443/1992 c/c o § 7º, in fine, do art. 209 do Regimento Interno do TCU, para adoção das medidas cabíveis; e
9.5. enviar cópia deste Acórdão à Secretaria Especial de Cultura e aos responsáveis.

Tomada de Contas Especial instaurada pela Secretaria Especial de Cultura em razão de Omissão no dever de prestar contas, Lei Rouanet.

Primeira Câmara

Associação de Capoeira Dendê, CNPJ 02.505.651/0001-69.

3. Responsáveis: Luiz Magno Carlos dos Santos, CPF XXX.808.067-XX; Associação de Capoeira Dendê, CNPJ 02.505.651/0001-69.

13.1. Ministros presentes: Walton Alencar Rodrigues (Presidente), Bruno Dantas e Vital do Rêgo.
13.2. Ministros-Substitutos presentes: Augusto Sherman Cavalcanti (Relator) e Weder de Oliveira.

AUGUSTO SHERMAN

Cuidam os autos de tomada de contas especial instaurada pela Secretaria Especial de Cultura, em virtude da não comprovação da boa e regular aplicação, em face da omissão no dever de prestar contas, dos recursos captados mediante incentivo fiscal da Lei Rouanet com vistas à execução do projeto "Ginga Dendê Brasil", Pronac 11-3413, cujo objeto seria, em suma a realização de encontros de capoeira, com oficinas e fóruns gratuitos de atividades culturais e esportivas visando ao intercâmbio entre as comunidades.
2.	No que se refere ao conteúdo destes autos, às medidas saneadoras e análises levadas a efeito, assim como quanto às conclusões e propostas de encaminhamento apresentadas pela área técnica desta Casa, adoto como relatório a instrução constante da peça 68, cujas conclusões e propostas de encaminhamento foram ratificadas pelo Diretor da Área (peça 69) e pelo Secretário de Controle Externo da Secex-TCE (peça 70) , passando a transcrevê-la, com os eventuais ajustes de forma julgados pertinentes:
"INTRODUÇÃO
1. Cuidam os autos de tomada de contas especial instaurada pela Secretaria Especial de Cultura, em desfavor de Associação de Capoeira Dendê (CNPJ: 02.505.651/0001-69) e Sr. Luiz Magno Carlos dos Santos (CPF: XXX.808.067-XX) , em razão de omissão no dever de prestar contas, captados por força do projeto cultural 'Ginga Dendê Brasil' (Pronac 11-3413) , que teve por objeto, em suma, realizar encontros da capoeira, com oficinas e fóruns gratuitos de atividades culturais e esportivas visando ao intercâmbio entre as comunidades.
HISTÓRICO
2. Em 31/1/2018, com fundamento na IN/TCU 71/2012, alterada pela IN/TCU 76/2016 e DN/TCU 155/2016, o dirigente da instituição Secretaria Especial de Cultura autorizou a instauração da tomada de contas especial. O processo foi registrado no sistema e-TCE com o número 1293/2018.
3. A Portaria 0407/2011, de 20/07/2011, autorizou a captação do valor de apoio, totalizando R$ 225.452,00, no período de 21/07/2011 a 30/09/2012 (peça 9) , com prazo para execução dos recursos 27/12/2011 a 30/09/2012, recaindo o prazo para prestação de contas em 30/10/2012.
4. A empresa proponente captou recursos autorizados, no montante de R$ 200.000,00, conforme atestam os recibos (peça 13) e/ou extratos bancários (peças 14, 16 e 22) .
5. O fundamento para a instauração da Tomada de Contas Especial, conforme consignado na matriz de responsabilização elaborada pelo tomador de contas, foi a constatação das seguintes irregularidades: Omissão no dever de prestar contas do Pronac 11-3413 - projeto 'Ginga Dendê Brasil'.
6. Os responsáveis arrolados na fase interna foram devidamente comunicados e, diante da ausência de justificativas suficientes para elidir as irregularidades e da não devolução dos recursos, instaurou-se a tomada de contas especial.
7. No relatório (peça 42) , o tomador de contas concluiu que o prejuízo importaria no valor original de R$ 64.932,65, imputando-se a responsabilidade à Associação de Capoeira Dendê, na condição de contratado, e Sr. Luiz Magno Carlos dos Santos, na condição de dirigente. 
8. Em 28/2/2019, a Controladoria-Geral da União emitiu o relatório de auditoria (peça 43) , em concordância com o relatório do tomador de contas. O certificado de auditoria e o parecer do dirigente do órgão de controle interno concluíram pela irregularidade das presentes contas (peças 44 e 45) .
9. Em 21/3/2019, o ministro responsável pela área atestou haver tomado conhecimento das conclusões contidas no relatório e certificado de auditoria, bem como do parecer conclusivo do dirigente do órgão de controle interno manifestando-se pela irregularidade das contas e determinou o encaminhamento do processo ao Tribunal de Contas da União (peça 46) .
10. Na instrução inicial (peça 29) , analisando-se os documentos nos autos, concluiu-se pela necessidade de realização de citação e audiência dos responsáveis para as irregularidades abaixo:
CITAÇÃO
Irregularidade: não comprovação da boa e regular aplicação dos recursos federais repassados em face da omissão no dever de prestar contas
Quantificação do dano:
	Data de ocorrência
	Valor histórico (R$) 
	Identificador da parcela

	27/12/2011
	200.000,00
	D1

	12/12/2017
	135.045,07
	C

	18/12/2017
	22,28
	C

Responsáveis solidários:
- Associação de Capoeira Dendê
Conduta: na parcela D1 - omitir-se no dever de prestar contas dos recursos captados com amparo no Pronac 11-3413, quando deveria tê-lo feito até 30/10/2012.
- Sr. Luiz Magno Carlos dos Santos
Conduta: na parcela D1 - omitir-se no dever de prestar contas dos recursos captados com amparo no Pronac 11-3413, quando deveria tê-lo feito até 30/10/2012.
AUDIÊNCIA
Irregularidade: não cumprimento do prazo para apresentação de prestação de contas pelo gestor dos recursos
Responsável: Sr. Luiz Magno Carlos dos Santos
Conduta: descumprir o prazo originalmente estipulado para prestação de contas dos recursos federais captados com amparo no Pronac 11-3413, que se encerrou em 30/10/2012.
11. Em cumprimento ao pronunciamento da unidade (peça 51) , datado de 5/4/2019, foram efetuadas a citação e a audiência dos responsáveis, conforme delineado a seguir (vide despachos às peças 62 e 66) :
	Ofício
	Data do ofício
	Data do recebimento do ofício
	Recebedor do Ofício
	Destinatário
	Origem do endereço
	Fim do Prazo para defesa

	Ofício 1849/2019-SecexTCE
	25/4/2019
	Devolvido (endereço insuficiente) 
	-
	Associação de Capoeira Dendê
	Base CNPJ Receita Federal
	Não se aplica

	Ofício 1850/2019-SecexTCE
	25/4/2019
	2/5/2019
	Terceiros
	Sr. Luiz Magno Carlos dos Santos
	Base CPF Receita Federal
	18/5/2019

	Ofício 3361/2019-SecexTCE
	14/6/2019
	24/6/2019
	Terceiros
	Associação de Capoeira Dendê
	Receita Federal (Base CPF do responsável) 
	10/7/2019

	Ofício 9865/2019-Secomp-4
	18/11/2019
	26/11/2019
	Terceiros
	Associação de Capoeira Dendê
	Base CNPJ Receita Federal
	12/12/2019

12. Transcorrido o prazo regimental, os responsáveis acima permaneceram silentes, devendo ser considerados revéis, nos termos do art. 12, §3º, da Lei 8.443/1992.
EXAME TÉCNICO
13. Em exame, TCE instaurada pelo MinC em razão de omissão no dever de prestar contas dos recursos captados por força do projeto cultural 'Ginga Dendê Brasil' (Pronac 11-3413) , que teve por objeto realizar encontros da capoeira, com oficinas e fóruns gratuitos de atividades culturais e esportivas visando ao intercâmbio entre as comunidades.
Da validade das notificações
14. Preliminarmente, cumpre tecer breves considerações sobre a forma como são realizadas as comunicações processuais no TCU. A esse respeito, destacam-se o art. 179, do Regimento Interno do TCU (Resolução 155, de 4/12/2002) e o art. 4º, inciso III, § 1º, da Resolução TCU 170, de 30 de junho de 2004, in verbis:
'Art. 179. A citação, a audiência ou a notificação, bem como a comunicação de diligência, far-se-ão:
I - mediante ciência da parte, efetivada por servidor designado, por meio eletrônico, fac-símile, telegrama ou qualquer outra forma, desde que fique confirmada inequivocamente a entrega da comunicação ao destinatário;
II - mediante carta registrada, com aviso de recebimento que comprove a entrega no endereço do destinatário;
III - por edital publicado no Diário Oficial da União, quando o seu destinatário não for localizado;
 (...) 
Art. 3º As comunicações serão dirigidas ao responsável, ou ao interessado, ou ao dirigente de órgão ou entidade, ou ao representante legal ou ao procurador constituído nos autos, com poderes expressos no mandato para esse fim, por meio de:
I - correio eletrônico, fac-símile ou telegrama;
II - servidor designado;
III - carta registrada, com aviso de recebimento;
IV - edital publicado no Diário Oficial da União, quando o seu destinatário não for localizado, nas hipóteses em que seja necessário o exercício de defesa.
Art. 4º Consideram-se entregues as comunicações:
I - efetivadas conforme disposto nos incisos I e II do artigo anterior, mediante confirmação da ciência do destinatário;
II - realizadas na forma prevista no inciso III do artigo anterior, com o retorno do aviso de recebimento, entregue comprovadamente no endereço do destinatário;
III - na data de publicação do edital no Diário Oficial da União, quando realizadas na forma prevista no inciso IV do artigo anterior.
§ 1º O endereço do destinatário deverá ser previamente confirmado mediante consulta aos sistemas disponíveis ao Tribunal ou a outros meios de informação, a qual deverá ser juntada ao respectivo processo.
 (...) '
15. Bem se vê, portanto, que a validade da citação via postal não depende de que o aviso de recebimento seja assinado pelo próprio destinatário da comunicação, o que dispensa, no caso em tela, a entrega do AR em 'mãos próprias'. A exigência da norma é no sentido de o Tribunal verificar se a correspondência foi entregue no endereço correto, residindo aqui a necessidade de certeza inequívoca. 
16. Não é outra a orientação da jurisprudência do TCU, conforme se verifica dos julgados a seguir transcritos:
'São válidas as comunicações processuais entregues, mediante carta registrada, no endereço correto do responsável, não havendo necessidade de que o recebimento seja feito por ele próprio' (Acórdão 3648/2013-TCU-Segunda Câmara, Relator Ministro JOSÉ JORGE) ;
'É prescindível a entrega pessoal das comunicações pelo TCU, razão pela qual não há necessidade de que o aviso de recebimento seja assinado pelo próprio destinatário. Entregando se a correspondência no endereço correto do destinatário, presume-se o recebimento da citação' (Acórdão 1019/2008-TCU-Plenário, Relator Ministro BENJAMIN ZYMLER) ;
'As comunicações do TCU, inclusive as citações, deverão ser realizadas mediante Aviso de Recebimento - AR, via Empresa Brasileira de Correios e Telégrafos, bastando para sua validade que se demonstre que a correspondência foi entregue no endereço correto' (Acórdão 1526/2007-TCU-Plenário, Relator Ministro AROLDO CEDRAZ) .
17. A validade do critério de comunicação processual do TCU foi referendada pelo Supremo Tribunal Federal, nos termos do julgamento do MS-AgR 25.816/DF, por meio do qual se afirmou a desnecessidade da ciência pessoal do interessado, entendendo-se suficiente a comprovação da entrega do 'AR' no endereço do destinatário:
'EMENTA: AGRAVO REGIMENTAL. MANDADO DE SEGURANÇA. DESNECESSIDADE DE INTIMAÇÃO PESSOAL DAS DECISÕES DO TRIBUNAL DE CONTAS DA UNIÃO. ART. 179 DO REGIMENTO INTERNO DO TCU. INTIMAÇÃO DO ATO IMPUGNADO POR CARTA REGISTRADA, INICIADO O PRAZO DO ART. 18 DA LEI nº 1.533/51 DA DATA CONSTANTE DO AVISO DE RECEBIMENTO. DECADÊNCIA RECONHECIDA. AGRAVO IMPROVIDO.
O envio de carta registrada com aviso de recebimento está expressamente enumerado entre os meios de comunicação de que dispõe o Tribunal de Contas da União para proceder às suas intimações.
O inciso II do art. 179 do Regimento Interno do TCU é claro ao exigir apenas a comprovação da entrega no endereço do destinatário, bastando o aviso de recebimento simples.'
18. 	No caso vertente, a citação dos responsáveis se deu de forma zelosa, em endereços constantes de bases fidedignas, com a entrega dos ofícios comprovadamente nos endereços dos respectivos responsáveis, por meio de Aviso de Recebimento assinados por terceiros, conforme quadro a seguir:
	Responsável
	EXPEDIÇÃO
	RECEBIMENTO

		Ofício TCU nº 
	Data do ofício
	Peça
	AR/Data
	Peça
	Base consulta
	Peça

	Associação de Capoeira Dendê
	Ofício 1849/2019-SecexTCE
	25/4/2019
	54
	Devolvido (endereço insuficiente) 
	57 e 58
	Base CNPJ Receita Federal
	52

	Sr. Luiz Magno Carlos dos Santos
	Ofício 1850/2019-SecexTCE
	25/4/2019
	55
	2/5/2019
	56
	Base CPF Receita Federal
	53

	Associação de Capoeira Dendê
	Ofício 3361/2019-SecexTCE
	14/6/2019
	59
	24/6/2019
	61
	Receita Federal (Base CPF do responsável) 
	53

	Associação de Capoeira Dendê
	Ofício 9865/2019-Secomp-4
	18/11/2019
	64
	26/11/2019
	65
	Base CNPJ Receita Federal
	52 e 63

19. Em relação ao responsável Sr. Luiz Magno Carlos dos Santos, a notificação se deu para o endereço principal constante da base CPF da Receita Federal, recebida por terceiros (peças 53, 55 e 56) .
20. Quanto à notificação da Associação de Capoeira Dendê, a primeira tentativa (peças 52, 54, 57 e 58) restou frustrada em virtude da incompletude do endereço; uma segunda tentativa foi empreendida para o endereço do próprio responsável (peças 53, 59 e 61) , mas, como o responsável não compareceu aos autos, não é válida a citação da pessoa jurídica em seu endereço particular, embora tenha sido entregue a terceiros. Uma terceira tentativa, para o endereço da base CNPJ da Associação, obteve êxito, tendo sido entregue a terceiros (peças 52, 63, 64 e 65) .
21. Desse modo, transcorridos os prazos para todos os responsáveis, deu-se sequência aos autos.
Da revelia dos responsáveis
22. Nos processos do TCU, a revelia não leva à presunção de que seriam verdadeiras todas as imputações levantadas contra os responsáveis, diferentemente do que ocorre no processo civil, em que a revelia do réu opera a presunção da verdade dos fatos narrados pelo autor. Dessa forma, a avaliação da responsabilidade do agente não pode prescindir da prova existente no processo ou para ele carreada. 
23. Ao não apresentarem suas defesas, os responsáveis deixaram de produzir provas da regular aplicação dos recursos sob suas responsabilidades, em afronta às normas que impõem aos gestores públicos a obrigação legal de, sempre que demandados pelos órgãos de controle, apresentarem os documentos que demonstrem a correta utilização das verbas públicas, a exemplo do contido no art. 93 do Decreto-Lei 200/67:
'Quem quer que utilize dinheiros públicos terá de justificar seu bom e regular emprego na conformidade das leis, regulamentos e normas emanadas das autoridades administrativas competentes'.
24. Mesmo a alegação de defesa não sendo apresentada, considerando o princípio da verdade material que rege esta Corte, procurou-se buscar, em manifestações dos responsáveis na fase interna desta TCE, se havia algum argumento que pudesse ser aproveitado em favor deles. Assim, não foi localizado qualquer documento de defesa (as peças 10, 11, 15 e 19 são meras manifestações sem conteúdo de defesa) , em consonância com as observações do Relatório do Tomador de Contas Especial, peça 42, p. 3, item 6. Logo, não há apresentação de justificativas plausíveis nem documentação apta a comprovar a boa e regular gestão dos recursos.
Da pretensão punitiva
25. Vale ressaltar que a pretensão punitiva do TCU, conforme Acórdão 1441/2016-TCU-Plenário, que uniformizou a jurisprudência acerca dessa questão, subordina-se ao prazo geral de prescrição indicado no art. 205 do Código Civil (CC) , que é de 10 anos, contado da data de ocorrência da irregularidade sancionada, nos termos do art. 189 do CC, sendo este prazo interrompido pelo ato que ordenar a citação, a audiência ou a oitiva do responsável.
26. No caso em exame, não ocorreu a prescrição, uma vez que a irregularidade sancionada ocorreu em 30/10/2012 (prazo para apresentação da prestação de contas) , e o ato de ordenação da citação ocorreu em 5/4/2019 (peça 51) .
Cumulatividade de multas
27. Quanto à possibilidade de aplicação cumulativa das multas dos arts. 57 e 58, inciso I, da Lei 8.443/1992, ainda que seja adequada a realização de citação e audiência do responsável, por força do disposto no art. 209, §4º, do Regimento Interno do TCU, o Tribunal reconhece que existe relação de subordinação entre as condutas de 'não comprovação da aplicação dos recursos' e de 'omissão na prestação de contas', sendo a primeira consequência da segunda, o que enseja, na verificação das duas irregularidades, a aplicação da multa do art. 57, com o afastamento da multa do art. 58, inciso I, em atenção ao princípio da absorção (Acórdão 9579/2015-TCU-Segunda Câmara, Relator Ministro Vital do Rêgo; Acórdão 2469/2019-TCU-Primeira Câmara, Relator Ministro Augusto Sherman) .
28. Conforme leciona Cezar Bitencourt (Tratado de Direito Penal: parte geral - 8ª Edição - São Paulo: Saraiva, 2003. Pg. 565) , na absorção, ' (...) a pena do delito mais grave absorve a pena do delito menos grave, que deve ser desprezada'. No caso concreto, a 'omissão no dever de prestar contas', embora seja uma irregularidade autônoma, funciona como fase ou meio para a consecução da 'não comprovação da aplicação dos recursos', havendo clara relação de interdependência entre essas condutas. Dessa forma, recaindo as duas ocorrências num mesmo gestor, deve prevalecer a pena do delito mais grave, qual seja, a multa do art. 57 da Lei 8.443/1992.
29. Cumpre observar, ainda, que a conduta do responsável, consistente nas irregularidades 'não comprovação da boa e regular aplicação dos recursos federais repassados em face da omissão no dever de prestar contas' e 'não cumprimento do prazo para apresentação de prestação de contas pelo gestor dos recursos', configura violação não só às regras legais, mas também aos princípios basilares da administração pública, eis que, em última análise, ocorre o comprometimento da necessária satisfação à sociedade sobre o efetivo emprego dos recursos públicos postos à disposição da municipalidade, por força do instrumento de repasse em questão.
30. Nesses casos, em que fica evidente a falta de transparência e lisura, não há como afastar as suspeitas sempre presentes de que a totalidade dos recursos públicos federais, transferida ao município, tenha sido integralmente desviada, em prol de gestor ímprobo, ou de pessoas por ele determinadas, a revelar grave inobservância de dever de cuidado no trato com a coisa pública, isto é, ato praticado com culpa grave, pois, na espécie, a conduta do responsável se distancia daquela que seria esperada de um administrador público minimante diligente, num claro exemplo de erro grosseiro a que alude o art. 28 do Decreto-lei 4.657/1942 (Lei de Introdução às Normas do Direito Brasileiro) , incluído pela Lei 13.655/2018 (Acórdão 1689/2019-TCU-Plenário, Relator: Ministro AUGUSTO NARDES; Acórdão 2924/2018-TCU-Plenário, Relator: Ministro José Múcio Monteiro; Acórdão 2391/2018-TCU-Plenário, Relator: Ministro Benjamin Zymler) .
Do desfecho
31. Em se tratando de processo em que as partes interessadas não se manifestaram acerca das irregularidades imputadas, não há elementos para que se possa efetivamente aferir e reconhecer a ocorrência de boa-fé na conduta dos responsáveis, podendo este Tribunal, desde logo, proferir o julgamento de mérito pela irregularidade das contas, conforme os termos dos §§ 2º e 6º do art. 202 do Regimento Interno do TCU (Acórdão 2064/2011-TCU-Primeira Câmara - relator Min. Ubiratan Aguiar, 6182/2011 - TCU - 1ª Câmara - relator Min. Weber de Oliveira, 4072/2010 - TCU - 1ª Câmara - Relator Min. Valmir Campelo, 1189/2009 - TCU - 1ª Câmara - Relator Min. Marcos Bemquerer, e 731/2008 - TCU - Plenário - Relator Min. Aroldo Cedraz) .
32. Dessa forma, os responsáveis devem ser considerados revéis, nos termos do art. 12, §3º, da Lei 8.443/1992, devendo as contas da Associação de Capoeira Dendê (CNPJ: 02.505.651/0001-69) e do Sr. Luiz Magno Carlos dos Santos (CPF: XXX.808.067-XX) serem julgadas irregulares, condenando-os ao débito apurado e aplicando-lhes a multa prevista no art. 57 da Lei 8.443/1992.
CONCLUSÃO
33. Em face da análise promovida na seção 'Exame Técnico', verifica-se que os responsáveis não lograram comprovar a boa e regular aplicação dos recursos, e, instados a se manifestar, optaram pelo silêncio, configurando a revelia, nos termos do §3º, do art. 12, da Lei 8.443/1992. Ademais, inexistem nos autos elementos que demonstrem a boa-fé dos responsáveis ou a ocorrência de outras excludentes de culpabilidade.
34. Verifica-se também que não houve a prescrição da pretensão punitiva, conforme análise já realizada.
35. Tendo em vista que não constam dos autos elementos que permitam reconhecer a boa-fé dos responsáveis, sugere-se que as suas contas sejam julgadas irregulares, nos termos do art. 202, § 6º, do Regimento Interno do TCU, com a imputação do débito atualizado monetariamente e acrescido de juros de mora, nos termos do art. 202, §1º do Regimento Interno do TCU, descontado o valor eventualmente recolhido, com a aplicação da multa prevista no art. 57 da Lei 8.443/1992.
PROPOSTA DE ENCAMINHAMENTO
36. Diante do exposto, submetemos os autos à consideração superior, propondo ao Tribunal:
a) considerar revéis a Associação de Capoeira Dendê (CNPJ: 02.505.651/0001-69) e o Sr. Luiz Magno Carlos dos Santos (CPF: XXX.808.067-XX) , para todos os efeitos, dando-se prosseguimento ao processo, com fulcro no art. 12, § 3º, da Lei 8.443/1992;
b) julgar irregulares, nos termos dos arts. 1º, inciso I, 16, inciso III, alíneas 'a' e 'c', § 2º, da Lei 8.443/1992 c/c os arts. 19 e 23, inciso III, da mesma Lei, e com arts. 1º, inciso I, 209, incisos I e III, 210 e 214, inciso III, do Regimento Interno/TCU, as contas da Associação de Capoeira Dendê (CNPJ: 02.505.651/0001-69) e do Sr. Luiz Magno Carlos dos Santos (CPF: XXX.808.067-XX) , condenando-os ao pagamento das importâncias a seguir especificadas, atualizadas monetariamente e acrescidas dos juros de mora, calculadas a partir das datas discriminadas até a data da efetiva quitação do débito, fixando-lhes o prazo de quinze dias, para que comprovem, perante o Tribunal, o recolhimento das referidas quantias aos cofres do Fundo Nacional de Cultura, nos termos do art. 23, inciso III, alínea 'a', da citada lei;
b.1) Valor histórico do débito e data de origem:
	Data de ocorrência
	Valor histórico (R$) 
	Identificador da parcela

	27/12/2011
	200.000,00
	D1

	12/12/2017
	135.045,07
	C

	18/12/2017
	22,28
	C

Valor atualizado do débito (com juros) em 1/4/2019: R$ 214.886,31 (peça 67) 
c) aplicar, individualmente, à Associação de Capoeira Dendê (CNPJ: 02.505.651/0001-69) e ao Sr. Luiz Magno Carlos dos Santos (CPF: XXX.808.067-XX) , a multa prevista no art. 57 da Lei 8.443/1992 c/c o art. 267 do Regimento Interno, fixando-lhes o prazo de quinze dias, a contar da notificação, para que comprovem, perante o Tribunal (art. 214, III, a, do Regimento Interno do TCU) , o recolhimento da dívida aos cofres do Tesouro Nacional, atualizada monetariamente desde a data do acórdão que vier a ser proferido por este Tribunal até a do efetivo recolhimento, se paga após o vencimento, na forma da legislação em vigor;
d) informar ao Sr. Luiz Magno Carlos dos Santos (CPF: XXX.808.067-XX) que, caso se demonstre, por via recursal, a correta aplicação dos recursos, e não se justifique a omissão da prestação de contas, o débito poderá ser afastado, mas permanecerá a irregularidade das contas, dando-se ensejo à aplicação da multa prevista no art. 58, inciso I, da Lei 8.443/1992.
e) autorizar, desde logo, a cobrança judicial da dívida, caso não atendida a notificação, na forma do disposto no art. 28, inciso II, da Lei 8.443/1992;
f) autorizar também, desde logo, se requerido, com fundamento no art. 28, inciso I, da Lei 8.443, de 1992 c/c o art. 217, §§ 1º e 2º do Regimento Interno, o parcelamento da dívida em até 36 parcelas, incidindo sobre cada parcela, corrigida monetariamente, os correspondentes acréscimos legais fixando-lhe o prazo de quinze dias, a contar do recebimento da notificação, para comprovar perante o Tribunal o recolhimento da primeira parcela, e de trinta dias, a contar da parcela anterior, para comprovar os recolhimentos das demais parcelas, devendo incidir sobre cada valor mensal, atualizado monetariamente, os juros de mora devidos, no caso do débito, na forma prevista na legislação em vigor, alertando ao responsável de que a falta de comprovação do recolhimento de qualquer parcela importará o vencimento antecipado do saldo devedor, nos termos do § 2º do art. 217 do Regimento Interno deste Tribunal;
g) alertar aos responsáveis de que a falta de comprovação do recolhimento de qualquer parcela importará o vencimento antecipado do saldo devedor; 
h) enviar cópia do Acórdão a ser prolatado, bem como do Relatório e do Voto que o fundamentarem, à Procuradoria da República no Estado do Espírito Santo, nos termos do § 3º do art. 16 da Lei 8.443/1992 c/c o § 7º do art. 209 do Regimento Interno do TCU, para adoção das medidas cabíveis;
i) enviar cópia do Acórdão que vier a ser proferido à Secretaria Especial da Cultura do Ministério da Cidadania, sucessora do Ministério da Cultura (MinC) , e aos responsáveis, para ciência, informando que a presente deliberação, acompanhada do Relatório e do Voto que a fundamenta, está disponível para a consulta no endereço www.tcu.gov.br/acordaos, além de esclarecer que, caso requerido, o TCU poderá fornecer sem custos as correspondentes cópias, de forma impressa."
3.	Em seu pronunciamento regimental, o Ministério Público junto a esta Casa, neste ato representado pelo Procurador Rodrigo Medeiros de Lima, manifestou-se de acordo com as propostas apresentadas pela unidade técnica (peça 71) .
É o relatório.

não há.

Procurador Rodrigo Medeiros de Lima.

TOMADA DE CONTAS ESPECIAL. RECURSOS CAPTADOS, MEDIANTE INCENTIVO FISCAL DA LEI ROUANET, PARA A EXECUÇÃO DE PROJETO CULTURAL. OMISSÃO NO DEVER DE PRESTAR CONTAS DOS RECURSOS CAPTADOS. CITAÇÃO. REVELIA. CONTAS IRREGULARES. DÉBITO. MULTA.

TOMADA DE CONTAS ESPECIAL (TCE)

Secretaria de Controle Externo de Tomada de Contas Especial - Secex-TCE.

Trata-se de tomada de contas especial instaurada pela Secretaria Especial de Cultura, em virtude da não comprovação da boa e regular aplicação, em face da omissão no dever de prestar contas, dos recursos captados mediante incentivo fiscal da Lei Rouanet com vistas à execução do projeto "Ginga Dendê Brasil", Pronac 11-3413, cujo objeto seria, em suma a realização de encontros de capoeira, com oficinas e fóruns gratuitos de atividades culturais e esportivas visando ao intercâmbio entre as comunidades.
2.	Nos termos do art. 93 do Decreto-Lei 200/1967, quem quer que utilize dinheiros públicos ficará obrigado a justificar seu bom e regular emprego, mediante a apresentação de elementos suficientes e idôneos.
3.	No entanto, segundo se depreende dos autos, tal obrigação não foi cumprida pela Associação de Capoeira Dendê e seu dirigente em relação aos recursos captados mediante incentivo fiscal para a realização do Projeto Pronac 11-3413, consoante autorização constante da Portaria 407/2011 da então Secretaria de Fomento e Incentivo à Cultura (SFIC) , tendo em vista a omissão de apresentação da correspondente prestação de contas, quadro que persistiu sem saneamento mesmo após diligências nesse sentido levadas a efeito pela então SFIC, conduzindo a que fosse instaurada esta Tomada de Contas Especial. Na TCE, concluiu-se, em consonância com a Súmula TCU 286, por responsabilizar solidariamente a Associação de Capoeira Dendê e seu dirigente, o Sr. Luiz Magno Carlos dos Santos, pelo saldo entre recursos captados e aqueles que chegaram a ser restituídos.
4.	Já no âmbito desta Casa, a instrução inicial, a cargo da Secex-TCE (peça 49) , concluiu propondo a citação da Associação de Capoeira Dendê e do sr. Luiz Magno Carlos dos Santos, a fim de que apresentassem alegações de defesa quanto a não haverem comprovado a boa e regular aplicação dos recursos captados com vistas à execução do Projeto Pronac 11-3413 e/ou providenciassem o seu recolhimento aos cofres do Fundo Nacional de Cultura (abatidos os valores já recolhidos) , assim como a audiência do último, para que apresentasse razões de justificativa por não haver providenciado a tempestiva prestação de contas de tais valores.
5.	Embora chamados ao feito de forma regular e válida (vide peças 53, 55/56 e 63/65) , em plena conformidade com os normativos acerca da matéria, ambos os responsáveis permaneceram silentes, restando, portanto, caracterizada sua revelia, podendo-se dar prosseguimento ao processo, nos termos do § 3º do art. 12 da Lei nº 8.443/92.
6.	Ao deixarem de apresentar qualquer elemento com eficácia para elidir as irregularidades a eles imputadas, a Associação de Capoeira Dendê e o Sr. Luiz Magno Carlos dos Santos deixaram que persistisse a situação já antes configurada, cabendo ressaltar, quanto a isso, o aspecto de igualmente nada haverem apresentado, no que se refere ao tema, quando diligenciados pela então Secretaria de Fomento e Incentivo à Cultura (cujas funções são ora abrangidas pela Secretaria Especial de Cultura) .
7.	Tendo em vista o quadro e também não vislumbrando indícios de boa-fé dos citados e ouvido em audiência, alinho-me às conclusões da unidade instrutiva, cujas análises incorporo às minhas razões de decidir, e entendo presentes os requisitos para que estas contas sejam julgadas irregulares, com a condenação em débito e aplicação de multa à Associação de Capoeira Dendê e ao Sr. Luiz Magno Carlos dos Santos, devendo, ainda, remeter-se cópia da documentação pertinente ao Ministério Público da União, por intermédio da Procuradoria da República no Estado do Espírito Santo.
8.	Em pequenas divergências em relação aos encaminhamentos sugeridos, deixo de acompanhar a proposição de autorizar-se, desde já, o parcelamento das dívidas, em função de entender tratar-se de providência que somente deve ser adotada mediante a solicitação do responsável, assim como de esclarecimento acerca de qual pode ser a eventual modificação sobre o mérito das contas em caso de recurso, igualmente por considerar corresponder a tentativa de antecipação do interesse da parte. Por fim, em função de julgar que, ao menos até o momento, a irregularidade devidamente configurada nos autos é a da omissão no dever de prestar contas, deixo de acolher a sugestão no sentido de também incluir, entre os fundamentos para o julgamento pela irregularidade, a alínea "c" do inc. III do art. 16 da Lei 8.443/1992, optando por utilizar apenas a alínea "a" daquele dispositivo.
	Ante o exposto, proponho que o Tribunal adote o acórdão que ora submeto à deliberação deste Colegiado.
TCU, Sala das Sessões Ministro Luciano Brandão Alves de Souza, em 1 de dezembro de 2020.
AUGUSTO SHERMAN CAVALCANTI 
Relator